ACORDAO-COMPLETO-2439846

ACÓRDÃO 13946/2020 ATA 43/2020 - SEGUNDA CÂMARA

VISTA, relatada e discutida esta tomada de contas especial, instaurada pela Diretoria de Administração e Logística, do Ministério da Economia, em razão da não comprovação da regular aplicação dos recursos repassados pela União por meio de convênio.
ACORDAM os ministros do Tribunal de Contas da União, reunidos em sessão da 2ª Câmara, ante as razões expostas pela relatora, e com fundamento nos arts. 1º, inciso I, 12, § 3º, 16, inciso III, alíneas "b" e "c", 19 e parágrafo único, 23, inciso III, alínea "a", 26, 28, inciso II, e 57 da Lei 8.443/1992 c/c os arts. 202, § 6º, 214, inciso III, alínea "a", e 217 do Regimento Interno, em: 
9.1. julgar irregulares as contas de Marcelo Kós Silveira Campos, William de Vuono e da Associação Brasileira para Prevenção de Acidentes; 
9.2. condená-los, solidariamente, ao recolhimento aos cofres do Tesouro Nacional das importâncias abaixo indicadas, atualizadas monetariamente e acrescidas de juros de mora calculados a partir de cada uma das datas apontadas, abatendo-se, na oportunidade, a importância registrada:
	Data de ocorrência
	Valor histórico (R$) 
	Tipo da parcela

	6/10/2011
	348.162,22
	Crédito

	8/4/2010
	2.794.624,00
	Débito

	11/2/2009
	2.794.624,00
	Débito

9.3. aplicar a Marcelo Kós Silveira Campos e William de Vuono multas individuais no valor de R$ 2.250.000,00 (dois milhões, duzentos e cinquenta mil reais) , e à Associação Brasileira para Prevenção de Acidentes multa no valor de R$ 1.500.000,00 (um milhão e quinhentos mil reais) , a serem recolhidas aos cofres do Tesouro Nacional, com incidência de encargos legais calculados da data deste acórdão até a data do pagamento, se este for efetuado após o vencimento do prazo a seguir estipulado;
9.4. fixar prazo de 15 (quinze) dias, a contar das notificações, para comprovação, perante o Tribunal, do recolhimento das dívidas acima imputadas;
9.5. autorizar a cobrança judicial das dívidas, caso não atendidas as notificações;
9.6. autorizar o seu pagamento em até 36 (trinta e seis) parcelas mensais consecutivas, caso venha a ser solicitado pelos responsáveis antes do envio do processo para cobrança judicial;
9.7. fixar o vencimento da primeira parcela em 15 (quinze) dias, a contar do recebimento das notificações, e o das demais a cada 30 (trinta) dias, com incidência de encargos legais sobre o valor de cada prestação; 
9.8. alertar aos responsáveis que a inadimplência de qualquer parcela acarretará vencimento antecipado do saldo devedor; 
9.9. remeter cópia deste acórdão ao procurador-chefe da Procuradoria da República no Estado de São Paulo, nos termos do art. 16, § 3º, da Lei 8.443/1992.

Tomada de Contas Especial em razão da não comprovação da regular aplicação dos recursos repassados pela União para a execução das ações de qualificação social e profissional do Plano Setorial de Qualificação - PlanSeQ - Nacional da Construção Civil.

Segunda Câmara

Diretoria de Administração e Logística.

3. Responsáveis: Associação Brasileira para Prevenção de Acidentes (CNPJ 33.637.117/0002-10), Marcelo Kós Silveira Campos (CPF XXX.730.517-XX) e William de Vuono (CPF XXX.124.278-XX).

13.1. Ministros presentes: Augusto Nardes (na Presidência), Aroldo Cedraz, Raimundo Carreiro e Ana Arraes (Relatora).
13.2. Ministros-Substitutos presentes: Marcos Bemquerer Costa e André Luís de Carvalho.

PRU-3

MARCELO KOS SILVEIRA CAMPOS

ANA ARRAES

Adoto como relatório a instrução da Secretaria de Controle Externo de Tomada de Contas Especial - SecexTCE (peça 440) , acolhida por diretor (peça 441) , pelo secretário (peça 442) e por representante do Ministério Público junto ao TCU - MPTCU (peça 443) :
"INTRODUÇÃO
Cuidam os autos de tomada de contas especial instaurada por Diretoria de Administração e Logística, em desfavor de Marcelo Kós Silveira Campos (CPF: XXX.730.517-XX) , William de Vuono (CPF: XXX.124.278-XX) e Associação Brasileira para Prevenção de Acidentes - ABPA (CNPJ: 33.637.117/0002-10) , em razão de não comprovação da regular aplicação dos recursos repassados pela União por meio do Convênio 00023/2008, registro Siafi 701189, (peça 30) , firmado entre o extinto Ministério do Trabalho e Emprego e Associação Brasileira para Prevenção de Acidentes, e que tinha por objeto o 'Estabelecimento de cooperação técnica e financeira mútua para a execução das ações de qualificação social e profissional do Plano Setorial de Qualificação - PlanSeQ - Nacional da Construção Civil, com meta de qualificar 7.550 educandos'.
HISTÓRICO
Em 6/3/2017, com fundamento na IN/TCU 71/2012, alterada pela IN/TCU 76/2016 e DN/TCU 155/2016, o Subsecretário da Subsecretaria de Orçamento e Administração - SOAD/SE, do então Ministério do Trabalho autorizou a instauração da tomada de contas especial (peça 373) . O processo foi registrado no sistema e-TCE com o número 2513/2018.
O Convênio 00023/2008, registro Siafi 701189, foi firmado no valor de R$ 5.822.136,00, sendo R$ 5.589.250,00 à conta do concedente e R$ 232.886,00 referentes à contrapartida do convenente. Teve vigência de 29/12/2008 a 17/2/2011, com prazo para apresentação da prestação de contas em 25/5/2015. Os repasses efetivos da União totalizaram R$ 5.589.250,00 (peças 33 e 60) , conforme seguintes ordens bancárias:
	Número OB
	Data
	Valor

	2009OB800153
	11/2/2009
	2.794.625,00

	2010OB800634
	8/4/2010
	2.794.625,00

O objeto conveniado foi fiscalizado pela Controladoria Geral da União - CGU, Unidade Regional no Estado de São Paulo, no período de 21/6/2010 a 28/7/2010, conforme Relatório de Ação de Controle 23265, destacando-se as seguintes irregularidades (peça 65) :
 Contratação de empresas dos dirigentes da ABBA/SP na execução do convenio (Item 3.1.1.1) ;
 Falha na especificação do objeto em contratação para prestação de serviços de fretamento. Ausência de comprovação da prestação de serviços de transporte aos alunos (Item 3.1.1.2) ;
 Falha na especificação do objeto em contratação para fornecimento de material didático. Inexistência de empresa que participou da cotação de preços de material didático (Item 3.1.1.3) ;
 Fraude de empresa contratada para o fornecimento de lanches (Item 3.1.14) ;
 Falha na especificação do objeto em contratação para fornecimento de lanches pela segunda colocada na cotação de preços 04/2009 ( (Item 3.1.1.5) ;
 Ausência de identificação do convênio em documentação comprobatória de pagamentos (Item 3.1.1.7) ;
 Indicativo de controle simulado da taxa de evasão dos cursos (Item 3.1.1.10) ;
 Ausência de planejamento estratégico para inserção dos alunos qualificados no mercado de trabalho (Item 3.1.1.11) .
A prestação de contas e complementações enviadas foram analisadas por meio dos documentos constantes nas peças 3, 50, 56, 59, 63, 68, 70, 71, 78, 79, 99, 103, 104, 106, 107, 214, 215, 234, 235, 245, 246, 249, 387, 392 e 406.
O fundamento para a instauração da Tomada de Contas Especial, conforme consignado na matriz de responsabilização elaborada pelo tomador de contas, foi a constatação da seguinte irregularidade: 
Diversas impropriedades encontradas na documentação referente a execução física, tais como:  listas de frequência sem assinaturas dos educandos e de listas de entrega do material didático, ambas com rasuras, com datas e nomes inseridos manualmente nas listas digitadas, quando deveria comprovar a execução das ações de qualificação com os documentos que demonstrassem as devidas assinaturas diárias dos educandos em sala de aula e da lista de entrega do material didático, ambas sem rasuras.  Ausência de lista de entrega de certificados em 97% das turmas e ausência da lista de entrega de vale-transporte e de lanche, quando deveria comprovar a certificação,  por meio da assinatura dos educandos atestando o recebimento do certificado, após a conclusão do curso, bem como deveria demonstrar as devidas assinaturas dos educandos no controle do vale-transporte e de lanche;  Apresentação de diários de classes e de listas de frequência identificada com dados de um outro Convênio firmado com o extinto MTE  e outras inconsistências conforme análise detalhada do GEPC da SPPE, quando deveria encaminhar a documentação comprobatória da execução física do Convênio nos moldes da legislação, e com a devida vinculação ao Convênio. Não comprovação do cumprimento da meta física do Convênio, visto que a documentação apresentada não foi suficiente qualitativa e quantitativamente para a comprovação da correta e regular execução física do objeto do Convênio, quando deveria apresentar a documentação pertinente a execução física em quantidades necessárias e nos moldes da legislação. Inconsistências/impropriedades nos processos de seleção/contratação de fornecedores e dos prestadores de serviços, e pagamento nos contatos superiores aos contratados, visto  que, na aquisição de bens e contratação de serviços, deveria realizar, no mínimo, cotação prévia de preços no mercado, bem como deveria anexar os orçamentos e o Termo de Referência, e registrar a descrição completa e detalhada do objeto a ser contratado,  especificando as quantidades no caso da aquisição de bens, bem como ainda deveria registrar nos contratos celebrados a assinatura das testemunhas e especificar os valores das contratações, de forma a efetuar os pagamentos sem ultrapassar os valores contratados. Contratação irregular das empresas que  têm como sócios membros da diretoria da ABPA/SP, quando deveria efetuar as contratações nos moldes previstos no art. 9º da Lei 8666/93. Ausência de inserção de vários contratos dos profissionais educadores/monitores no SICONV, quando deveria registrar todos os contratos celebrados para a execução do objeto. Irregularidades nos comprovantes de despesas, tais como: ausência de identificação e atesto e da identificação do Convênio e da descrição dos serviços executados em diversos relatórios de viagens e com valores superiores ao previsto no Plano de Trabalho; folha de pagamento e recibo de pagamento de autônomo e diversas notas fiscais sem atesto, descrição dos serviços e identificação do Convênio, quando deveria emitir os documentos fiscais somente após a comprovação da efetiva realização das ações de qualificação ou a entrega de produtos, acompanhadas de notas fiscais que explicite detalhadamente as ações executadas, com a identificação precisa dos serviços executados ou bens/produtos entregues, bem como devia zelar pela estrita observância das normas legais e regulamentares. Inconsistência nos relatórios de execução, quando deveria apresentar as contas conforme as regras estabelecidas nas cláusulas terceira, item II, e cláusula sétima dos termos do Convênio.
Os responsáveis arrolados na fase interna foram devidamente comunicados e, diante da ausência de justificativas suficientes para elidir a irregularidade e da não devolução dos recursos, instaurou-se a tomada de contas especial.
No relatório (peça 418) , o tomador de contas concluiu que o prejuízo importaria no valor original de R$ 5.241.085,78, imputando-se a responsabilidade a Marcelo Kós Silveira Campos, Presidente da ABPA/SP, no período de 29/12/2008 a 17/2/2011, na condição de dirigente, William de Vuono, Secretário Geral, no período de 29/12/2008 a 12/2/2011, na condição de membro de conselho e Associação Brasileira Para Prevenção de Acidentes, na condição de contratado. 
Em 31/3/2020, a Controladoria-Geral da União emitiu o relatório de auditoria (peça 421) , em concordância com o relatório do tomador de contas. O certificado de auditoria e o parecer do dirigente do órgão de controle interno concluíram pela irregularidade das presentes contas (peças 422 e 423) .
Em 2/4/2020, o ministro responsável pela área atestou haver tomado conhecimento das conclusões contidas no relatório e certificado de auditoria, bem como do parecer conclusivo do dirigente do órgão de controle interno, manifestando-se pela irregularidade das contas, e determinou o encaminhamento do processo ao Tribunal de Contas da União (peça 424) .
Na instrução inicial (peça 427) , analisando-se os documentos nos autos, concluiu-se pela necessidade de realização de citação para as seguintes irregularidades: 
Irregularidade 1: I - Não comprovação da execução da meta de qualificação dos jovens, em razão das seguintes irregularidades:
a) Lista de frequência com rasuras, datas e nomes inseridos manualmente nas listas digitalizadas;
b) Ausência de lista de entrega de certificados em 97% das turmas analisadas;
c) Ausência de listas de vale transportes em todas as turmas;
d) Ausência de listas de entrega de lanche;
e) Listas de entrega de material didático sem data e com nomes inseridos manualmente nas vistas digitalizadas;
f) Turmas com frequência registrada em diário de classe, sem assinatura dos educandos; 
g) Diário de Classe com identificação de outro convênio divergente do que está sendo analisado, ou seja, relativas ao PlanSeq Turismo Convênio 0057/2008;
h) Lista de Frequência identificada com os dados de um outro Convênio firmado com este Ministério (Convênio 0057/2008) ;
i) A convenente não observou a obrigatoriedade de apresentar listas separadas para a comprovação da frequência, recebimento de vale transporte, lanche e lista de entrega dos certificados;
 j) Diversas inconsistências encontradas na análise de cada turma, que comprometem a veracidade das informações quanto à realização de fato dos cursos (peça 229, p. 16-55) ; h) indicativo de controle simulado da taxa de evasão dos alunos;
II Não comprovação da meta de inserção dos jovens qualificados no mercado de trabalho:
a) A concedente considerou prejudicada a avaliação dessa meta, em face da não comprovação da meta qualificação;
	b) Ausência nos autos e no Siconv dos documentos comprobatórios do atingimento desta meta.
1.1.1. Fundamentação para o encaminhamento: 
1.1.1.1. Cabe ao convenente comprovar a correta execução física de todos os itens previstos no plano de trabalho. 
1.1.1.2. A execução física não foi comprovada devido às diversas irregularidades constatadas na fiscalização realizada pela Controladoria-Geral da União e na análise promovida pelo órgão repassador, sintetizadas no item 11.1
Evidências da irregularidade: documentos técnicos presentes nas peças 65, 87, 89, 90, 91, 92, 93, 94, 118, 119, 128, 129 e 229.
Normas infringidas: Art. 70, parágrafo único, da CF/88; art. 93 do Decreto-Lei 200/1967; art. 66 do Decreto 93.872/1986, art. 10-A, Item 10 do Termo de Referência da Resolução CODEFAT 575/2008; art. 39 da Portaria Interministerial MPOG/CGU/MF 127/2008; Cláusula Terceira, Item II, Alínea 'a', do termo do Convênio MTE/SPPE/CODEFAT nº 0023/2008.
Débitos relacionados aos responsáveis Marcelo Kós Silveira Campos (CPF: XXX.730.517-XX) , Associação Brasileira Para Prevenção de Acidentes (CNPJ: 33.637.117/0002-10) e William de Vuono (CPF: XXX.124.278-XX) :
	Data de ocorrência
	Valor histórico (R$) 
	Identificador da parcela

	6/10/2011
	348.162,22
	C1

	8/4/2010
	2.794.624,00
	D2

	11/2/2009
	2.794.624,00
	D3

Cofre credor: Tesouro Nacional.
Responsável: Associação Brasileira Para Prevenção de Acidentes (CNPJ: 33.637.117/0002-10) .
Conduta: deixar de comprovar  a execução física do objeto do convênio, em razão de diversas impropriedades, tais como: listas de frequência sem assinaturas dos educandos e de listas de entrega do material didático, ambas com rasuras, com datas e nomes inseridos manualmente nas listas digitadas, quando deveria comprovar a execução das ações de qualificação com os documentos que demonstrassem as devidas assinaturas diárias dos educandos em sala de aula e da lista de entrega do material didático, ambas sem rasuras; ausência de lista de entrega de certificados em 97% das turmas e ausência da lista de entrega de vale-transporte e de lanche, quando deveria comprovar  a entrega, com  a devida assinatura dos educandos; apresentar diários de classes e listas de frequência e diários de classe com dados de outro Convênio, entre outras; simular taxa de evasão, quando deveria apresentar a real; deixar de comprovar a inserção dos jovens no mercado de trabalho.
Nexo de causalidade: a não apresentação de documentos que comprovassem a execução dos itens previstos no plano de trabalho resultou na presunção de dano ao erário.
Culpabilidade: não há excludentes de ilicitude, de culpabilidade e de punibilidade; é razoável supor que o administrador responsável pela pessoa jurídica tinha consciência da ilicitude de sua conduta; era exigível conduta diversa da praticada, qual seja, comprovar por meio de documentos a efetiva execução de todos os itens previstos no plano de trabalho. 
Responsável: Marcelo Kós Silveira Campos (CPF: XXX.730.517-XX) .
Conduta: deixar de comprovar  a execução física do objeto do convênio, em razão de diversas impropriedades, tais como: listas de frequência sem assinaturas dos educandos e de listas de entrega do material didático, ambas com rasuras, com datas e nomes inseridos manualmente nas listas digitadas, quando deveria comprovar a execução das ações de qualificação com os documentos que demonstrassem as devidas assinaturas diárias dos educandos em sala de aula e da lista de entrega do material didático, ambas sem rasuras; ausência de lista de entrega de certificados em 97% das turmas e ausência da lista de entrega de vale-transporte e de lanche, quando deveria comprovar  a entrega, com  a devida assinatura dos educandos; apresentar diários de classes e listas de frequência e diários de classe com dados de outro Convênio, entre outras; simular taxa de evasão, quando deveria apresentar a real; deixar de comprovar a inserção dos jovens no mercado de trabalho.
Nexo de causalidade: a não apresentação de documentos que comprovassem a execução dos itens previstos no plano de trabalho resultou na presunção de dano ao erário.
Culpabilidade: não há excludentes de ilicitude, de culpabilidade e de punibilidade; é razoável supor que o responsável tinha consciência da ilicitude de sua conduta; era exigível conduta diversa da praticada, qual seja, comprovar por meio de documentos a efetiva execução de todos os itens previstos no plano de trabalho. 
Responsável: William de Vuono (CPF: XXX.124.278-XX) .
Conduta: deixar de comprovar  a execução física do objeto do convênio, em razão de diversas impropriedades, tais como: listas de frequência sem assinaturas dos educandos e de listas de entrega do material didático, ambas com rasuras, com datas e nomes inseridos manualmente nas listas digitadas, quando deveria comprovar a execução das ações de qualificação com os documentos que demonstrassem as devidas assinaturas diárias dos educandos em sala de aula e da lista de entrega do material didático, ambas sem rasuras; ausência de lista de entrega de certificados em 97% das turmas e ausência da lista de entrega de vale-transporte e de lanche, quando deveria comprovar  a entrega, com  a devida assinatura dos educandos; apresentar diários de classes e listas de frequência e diários de classe com dados de outro Convênio, entre outras; simular taxa de evasão, quando deveria apresentar a real; seixar de comprovar a inserção dos jovens no mercado de trabalho.
Nexo de causalidade: a não apresentação de documentos que comprovassem a execução dos itens previstos no plano de trabalho resultou na presunção de dano ao erário.
Culpabilidade: não há excludentes de ilicitude, de culpabilidade e de punibilidade; é razoável supor que o responsável tinha consciência da ilicitude de sua conduta; era exigível conduta diversa da praticada, qual seja, comprovar por meio de documentos a efetiva execução de todos os itens previstos no plano de trabalho. 
Encaminhamento: citação.
Irregularidade 2: não comprovação da regular aplicação dos recursos oriundos do Convênio em razão das seguintes irregularidades:
a) Inconsistências/impropriedades nos processos de seleção/contratação de fornecedores e dos prestadores de serviços, resultando na contratação de irregular das empresas que tem como sócios membros da diretoria da ABPA/SP; Fraude de empresa contratada para o fornecimento de lanches e inexistência de empresa que participou da cotação de preços de material didático;
	b)  Pagamento de valores superiores aos contratados;
	c) Ausência de inserção de vários contratos dos profissionais educadores/monitores no SICONV;
	d) Irregularidades nos comprovantes de despesas, tais como: ausência de identificação e atesto e da identificação do Convênio e da descrição dos serviços executados em diversos relatórios de viagens e com valores superiores ao previsto no Plano de Trabalho; e) folha de pagamento e recibo de pagamento de autônomo e diversas notas fiscais sem atesto, descrição dos serviços e identificação do Convênio f) 
	g) Inconsistência nos relatórios de execução;
	h) Pagamento de servidora pública municipal.  
1.1.1.3. Não se pode verificar o nexo causal entre os recursos federais repassados e as despesas realizadas, porquanto a documentação apresentada a título de prestação de contas está eivada de vícios que afastam a credibilidade e veracidade das informações. Estes fatos aliados à falta de comprovação da execução física impedem a aprovação da prestação de contas.
No caso concreto, verificou-se que impropriedades no processo de seleção/contratação dos fornecedores e prestadores de serviços, pagamentos superiores aos valores contratados, fraudes na empresa contratada para o fornecimento de lanche, não comprovação do fornecimento e lanche por uma das empresas contratadas, ausência de identificação do convênio na documentação comprobatória das despesas, e contratação de empresa pertencentes a dirigentes da convenente
Evidências da irregularidade: documentos técnicos presentes nas peças 65, 87, 89, 90, 91, 92, 93, 94, 118 e 229.
Normas infringidas: Art. 37, caput, c/c o art. 70, parágrafo único, da Constituição da República Federativa do Brasil; art. 93, do Decreto-lei 200/1967; art. 66, do Decreto 93.872/1986; arts. 45 e 46 da Portaria Interministerial MPOG/CGU/MF 127/2008; Cláusula Terceira, Item II, Alíneas e, h, m, p, Cláusula Sexta, § 9º dos termos do Convênio MTE/SPPE/CODEFAT nº 0023/2008; Art. 9º, inciso III, e § 3º, da Lei 8.666/1993; Art. 63 da Lei nº 4.320/64.
Débitos relacionados aos responsáveis Marcelo Kós Silveira Campos (CPF: XXX.730.517-XX) , Associação Brasileira Para Prevenção de Acidentes (CNPJ: 33.637.117/0002-10) e William de Vuono (CPF: XXX.124.278-XX) :
	Data de ocorrência
	Valor histórico (R$) 
	Identificador da parcela

	6/10/2011
	348.162,22
	C1

	8/4/2010
	2.794.624,00
	D2

	11/2/2009
	2.794.624,00
	D3

Cofre credor: Tesouro Nacional.
Responsável: Associação Brasileira Para Prevenção de Acidentes (CNPJ: 33.637.117/0002-10) .
Conduta: contratar de forma irregular empresas que têm como sócios membros da diretoria da ABPA/SP e de servidora pública municipal, quando deveria ter cumprido o disposto no art. 9º, inciso III e § 3º,  da Lei 8.666/1993; realizar pagamento em valores superiores aos efetivamente contratados, quando deveria ter se limitado ao valor do contrato ou aditado nos limites permitidos legalmente; Deixar de inserir vários contratos dos profissionais educadores/monitores no  SICONV, quando deveria registrar todos os contratos celebrados para a execução do objeto; .apresentar comprovantes de despesas com diversas irregularidades, tais como: ausência de identificação e atesto e da identificação do Convênio e da descrição dos serviços executados em diversos relatórios de viagens, quando deveria apresentá-los na forma prescrita no § 9º, da Cláusula Sexta do Convênio; deixar de inserir os contratos no Siconv, quando deveria ter feito; deixar de atestar e de discriminar os serviços nos documentos de despesas.
Nexo de causalidade: a não apresentação de documentos capazes de atestar a execução financeira impede a demonstração do nexo causal entre os recursos repassados e a referida despesa e, consequentemente, resulta em presunção de prejuízo ao erário.
Culpabilidade: não há excludentes de ilicitude, de culpabilidade e de punibilidade; é razoável supor que o responsável tinha consciência da ilicitude de sua conduta; era exigível conduta diversa da praticada, qual seja, apresentar documentação idônea a título de comprovar as despesas relativas ao instrumento. 
Responsável: Marcelo Kós Silveira Campos (CPF: XXX.730.517-XX) .
Conduta: contratar de forma irregular empresas que têm como sócios membros da diretoria da ABPA/SP e de servidora pública municipal, quando deveria ter cumprido o disposto no art. 9º, inciso III e § 3º,  da Lei 8.666/1993; realizar pagamento em valores superiores aos efetivamente contratados, quando deveria ter se limitado ao valor do contrato ou aditado nos limites permitidos legalmente; deixar de inserir vários contratos dos profissionais educadores/monitores no  SICONV, quando deveria registrar todos os contratos celebrados para a execução do objeto; .apresentar comprovantes de despesas com diversas irregularidades, tais como: ausência de identificação e atesto e da identificação do Convênio e da descrição dos serviços executados em diversos relatórios de viagens, quando deveria apresentá-los na forma prescrita no § 9º, da Cláusula Sexta do Convênio; Deixar de inserir os contratos no Siconv, quando deveria ter feito; deixar de atestar e de discriminar os serviços nos documentos de despesas.
Nexo de causalidade: a não apresentação de documentos capazes de atestar a execução financeira impede a demonstração do nexo causal entre os recursos repassados e a referida despesa e, consequentemente, resulta em presunção de prejuízo ao erário.
Culpabilidade: não há excludentes de ilicitude, de culpabilidade e de punibilidade; é razoável supor que o responsável tinha consciência da ilicitude de sua conduta; era exigível conduta diversa da praticada, qual seja, apresentar documentação idônea a título de comprovar as despesas relativas ao instrumento. 
Responsável: William de Vuono (CPF: XXX.124.278-XX) .
Conduta: contratar de forma irregular empresas que têm como sócios membros da diretoria da ABPA/SP e de servidora pública municipal, quando deveria ter cumprido o disposto no art. 9º, inciso III e § 3º,  da Lei 8.666/1993; realizar pagamento em valores superiores aos efetivamente contratados, quando deveria ter se limitado ao valor do contrato ou aditado nos limites permitidos legalmente; deixar de inserir vários contratos dos profissionais educadores/monitores no  SICONV, quando deveria registrar todos os contratos celebrados para a execução do objeto; .apresentar comprovantes de despesas com diversas irregularidades, tais como: ausência de identificação e atesto e da identificação do Convênio e da descrição dos serviços executados em diversos relatórios de viagens, quando deveria apresentá-los na forma prescrita no § 9º, da Cláusula Sexta do Convênio; deixar de inserir os contratos no Siconv, quando deveria ter feito; deixar de atestar e de discriminar os serviços nos documentos de despesas.
Nexo de causalidade: a não apresentação de documentos capazes de atestar a execução financeira impede a demonstração do nexo causal entre os recursos repassados e a referida despesa e, consequentemente, resulta em presunção de prejuízo ao erário.
Culpabilidade: não há excludentes de ilicitude, de culpabilidade e de punibilidade; é razoável supor que o responsável tinha consciência da ilicitude de sua conduta; era exigível conduta diversa da praticada, qual seja, apresentar documentação idônea a título de comprovar as despesas relativas ao instrumento.
12.2.4.4 Encaminhamento: citação.
Deve-se enfatizar que os seguintes débitos a seguir estão associados a mais de uma irregularidade:
	Data de ocorrência
	Valor histórico (R$) 
	Identificador da parcela

	6/10/2011
	348.162,22
	C1

	8/4/2010
	2.794.624,00
	D2

	11/2/2009
	2.794.624,00
	D3

	Em razão das irregularidades apontadas encontrarem-se devidamente demonstradas, verificou-se a necessidade da citação dos responsáveis, Marcelo Kós Silveira Campos, William de Vuono e Associação Brasileira Para Prevenção de Acidentes, para apresentarem alegações de defesa e/ou recolherem o valor total do débito quantificado em relação às irregularidades descritas anteriormente
Em cumprimento ao pronunciamento da unidade (peça 429) , foram efetuadas citações dos responsáveis, nos moldes adiante:
 Marcelo Kós Silveira Campos - promovida a citação do responsável, conforme delineado adiante:
	Comunicação: Ofício 14287/2020 - Seproc (peça 433) 
Data da Expedição: 6/5/2020
Data da Ciência: 7/5/2020 (peça 438) 
Nome Recebedor: Tiago Silva
Observação: Ofício enviado para o endereço do responsável, conforme pesquisa na base de dados no sistema do TSE, custodiada pelo TCU (peça 430) .
Fim do prazo para a defesa: 22/5/2020
	
 William de Vuono - promovida a citação do responsável, conforme delineado adiante:
	Comunicação: Ofício 14290/2020 - Seproc (peça 434) 
Data da Expedição: 6/5/2020
Data da Ciência: 6/5/2020 (peça 437) 
Nome Recebedor: Cristina Fernandes
Observação: Ofício enviado para o endereço do responsável, conforme pesquisa na base de dados no sistema da Receita Federal, custodiada pelo TCU (peça 431) .
Fim do prazo para a defesa: 21/5/2020
	
 Associação Brasileira Para Prevenção de Acidentes - promovida a citação do responsável, conforme delineado adiante:
	Comunicação: Ofício 14292/2020 - Seproc (peça 435) 
Data da Expedição: 6/5/2020
Data da Ciência: 6/5/2020 (peça 436) 
Nome Recebedor: Bernardo Gomes
Observação: Ofício enviado para o endereço do responsável, conforme pesquisa na base de dados no sistema da Receita Federal, custodiada pelo TCU (peça 432) .
Fim do prazo para a defesa: 21/5/2020
	
Conforme Despacho de Conclusão das Comunicações Processuais (peça 439) , as providências inerentes às comunicações processuais foram concluídas. 
Transcorrido o prazo regimental, os responsáveis Marcelo Kós Silveira Campos, William de Vuono e Associação Brasileira Para Prevenção de Acidentes permaneceram silentes, devendo ser considerados reveis, nos termos do art. 12, § 3º, da Lei 8.443/1992.
ANÁLISE DOS PRESSUPOSTOS DE PROCEDIBILIDADE DA IN/TCU 71/2012
Avaliação de Viabilidade do Exercício do Contraditório e Ampla Defesa
Verifica-se que não houve o transcurso de mais de dez anos desde o fato gerador sem que tenha havido a notificação dos responsáveis pela autoridade administrativa federal competente (art. 6º, inciso II, c/c art. 19 da IN/TCU 71/2012, modificada pela IN/TCU 76/2016) , uma vez que o fato gerador da irregularidade sancionada ocorreu em 8/4/2010, e os responsáveis foram notificados sobre as irregularidades pela autoridade administrativa competente conforme abaixo:
Marcelo Kós Silveira Campos, por meio do ofício acostado à peça 132, recebido em 23/9/2015, conforme AR (peça 133) .
William de Vuono, por meio do edital acostado à peça 244, publicado em 23/1/2017.
Associação Brasileira Para Prevenção de Acidentes, por meio do ofício acostado à peça 108, recebido em 12/8/2013, conforme AR (peça 403) .
Valor de Constituição da TCE 	
Verifica-se, ainda, que o valor atualizado do débito apurado (sem juros) em 1/1/2017 é de R$ 8.431.890,32, portanto superior ao limite mínimo de R$ 100.000,00, na forma estabelecida conforme os arts. 6º, inciso I, e 19 da IN/TCU 71/2012, modificada pela IN/TCU 76/2016. 
OUTROS PROCESSOS/DÉBITOS NOS SISTEMAS DO TCU COM OS MESMOS RESPONSÁVEIS
Informa-se que foi encontrado processo no Tribunal com os mesmos responsáveis:
	Responsável
	Processos

	Marcelo Kós Silveira Campos
	Processo 016.987/2012-8 [RA, encerrado, 'Auditoria de Conformidade com vistas a verificar a regularidade do Convênio nº 701189/2008, celebrado com a Associação Brasileira para Prevenção de Acidentes - ABPA (CNPJ 33.637.117/0002-10) , tendo por objeto a execução de ações de qualificação social e profissional']
Processo 025.332/2020-1 [TCE, aberto, 'TCE instaurada pela Diretoria de Administração e Logística em razão de não comprovação da regular aplicação dos recursos repassados pela União, Convênio 00099/2009, firmado com o Ministério do Trabalho e Emprego, Siafi/Siconv 728976, função TRABALHO, que teve como objeto O objeto da presente proposta consiste na execução de ações de qualificação profissional de 2400 (dois  mil e quatrocentos) trabalhadores no estado de São Paulo  sem ocupação preferencialmente inscritos nos postos do Sistema Nacional de Emprego e beneficiários do Seguro desemprego. A meta especificada tem por base o valor de R$3,95 hora-aula/aluno, carga horária em média de 200 horas-aula e prazo de execução física e financeira em até 12 meses contados a partir da celebração do convênio. (nº da TCE no sistema: 238/2019) ']

	William de Vuono
	Processo 016.987/2012-8 [RA, encerrado, 'Auditoria de Conformidade com vistas a verificar a regularidade do Convênio nº 701189/2008, celebrado com a Associação Brasileira para Prevenção de Acidentes - ABPA (CNPJ 33.637.117/0002-10) , tendo Por Objeto A Execução De Ações De Qualificação Social E Profissional']
Processo 025.332/2020-1 [TCE, aberto, 'TCE instaurada pela Diretoria de Administração e Logística em razão de Não comprovação da regular aplicação dos recursos repassados pela União, Convênio 00099/2009, firmado com o Ministério do Trabalho e Emprego, Siafi/Siconv 728976, função TRABALHO, que teve como objeto O objeto da presente proposta consiste na execução de ações de qualificação profissional de 2400 (dois  mil e quatrocentos) trabalhadores no estado de São Paulo  sem ocupação preferencialmente inscritos nos postos do Sistema Nacional de Emprego e beneficiários do Seguro desemprego. A meta especificada tem por base o valor de R$3,95 hora-aula/aluno, carga horária em média de 200 horas-aula e prazo de execução física e financeira em até 12 meses contados a partir da celebração do convênio. (nº da TCE no sistema: 238/2019) ']

	Associação Brasileira Para Prevenção de Acidentes
	Processo 016.987/2012-8 [RA, encerrado, 'Auditoria de Conformidade com vistas a verificar a regularidade do Convênio nº 701189/2008, celebrado com a Associação Brasileira para Prevenção de Acidentes - ABPA (CNPJ 33.637.117/0002-10) , tendo Por Objeto A Execução De Ações De Qualificação Social E Profissional']
Processo 025.332/2020-1 [TCE, aberto, 'TCE instaurada pela Diretoria de Administração e Logística em razão de Não comprovação da regular aplicação dos recursos repassados pela União, Convênio 00099/2009, firmado com o Ministério do Trabalho e Emprego, Siafi/Siconv 728976, função TRABALHO, que teve como objeto O objeto da presente proposta consiste na execução de ações de qualificação profissional de 2400 (dois  mil e quatrocentos) trabalhadores no estado de São Paulo  sem ocupação preferencialmente inscritos nos postos do Sistema Nacional de Emprego e beneficiários do Seguro desemprego. A meta especificada tem por base o valor de R$3,95 hora-aula/aluno, carga horária em média de 200 horas-aula e prazo de execução física e financeira em até 12 meses contados a partir da celebração do convênio. (nº da TCE no sistema: 238/2019) ']

	A tomada de contas especial está, assim, devidamente constituída e em condição de ser instruída.
EXAME TÉCNICO
Da validade das notificações:
Preliminarmente, cumpre tecer breves considerações sobre a forma como são realizadas as comunicações processuais no TCU. A esse respeito, destacam-se o art. 179, do Regimento Interno do TCU (Resolução 155, de 4/12/2002) e o art. 4º, inciso III, § 1º, da Resolução TCU 170, de 30 de junho de 2004, in verbis:
Art. 179. A citação, a audiência ou a notificação, bem como a comunicação de diligência, farse-ão:
I - mediante ciência da parte, efetivada por servidor designado, por meio eletrônico, fac-símile, telegrama ou qualquer outra forma, desde que fique confirmada inequivocamente a entrega da comunicação ao destinatário;
II - mediante carta registrada, com aviso de recebimento que comprove a entrega no endereço do destinatário;
III - por edital publicado no Diário Oficial da União, quando o seu destinatário não for localizado
 (...) 
Art. 3º As comunicações serão dirigidas ao responsável, ou ao interessado, ou ao dirigente de órgão ou entidade, ou ao representante legal ou ao procurador constituído nos autos, com poderes expressos no mandato para esse fim, por meio de:
I - correio eletrônico, fac-símile ou telegrama;
II - servidor designado;
III - carta registrada, com aviso de recebimento;
IV - edital publicado no Diário Oficial da União, quando o seu destinatário não for localizado, nas hipóteses em que seja necessário o exercício de defesa.
Art. 4º. Consideram-se entregues as comunicações:
I - efetivadas conforme disposto nos incisos I e II do artigo anterior, mediante confirmação da ciência do destinatário;
II - realizadas na forma prevista no inciso III do artigo anterior, com o retorno do aviso de recebimento, entregue comprovadamente no endereço do destinatário;
III - na data de publicação do edital no Diário Oficial da União, quando realizadas na forma prevista no inciso IV do artigo anterior.
§ 1º O endereço do destinatário deverá ser previamente confirmado mediante consulta aos sistemas disponíveis ao Tribunal ou a outros meios de informação, a qual deverá ser juntada ao respectivo processo.
 (...) 
	Bem se vê, portanto, que a validade da citação via postal não depende de que o aviso de recebimento seja assinado pelo próprio destinatário da comunicação, o que dispensa, no caso em tela, a entrega do AR em 'mãos próprias'. A exigência da norma é no sentido de o Tribunal verificar se a correspondência foi entregue no endereço correto, residindo aqui a necessidade de certeza inequívoca. 
Não é outra a orientação da jurisprudência do TCU, conforme se verifica dos julgados a seguir transcritos:
São válidas as comunicações processuais entregues, mediante carta registrada, no endereço correto do responsável, não havendo necessidade de que o recebimento seja feito por ele próprio (Acórdão 3648/2013-TCU-Segunda Câmara, Relator Min. José Jorge) ;
É prescindível a entrega pessoal das comunicações pelo TCU, razão pela qual não há necessidade de que o aviso de recebimento seja assinado pelo próprio destinatário. Entregandose a correspondência no endereço correto do destinatário, presume-se o recebimento da citação. (Acórdão 1019/2008-TCU-Plenário, Relator Min. Benjamin Zymler) ;
As comunicações do TCU, inclusive as citações, deverão ser realizadas mediante Aviso de Recebimento - AR, via Empresa Brasileira de Correios e Telégrafos, bastando para sua validade que se demonstre que a correspondência foi entregue no endereço correto. (Acórdão 1526/2007-TCU-Plenário, Relator Min. Aroldo Cedraz) .
A validade do critério de comunicação processual do TCU foi referendada pelo Supremo Tribunal Federal, nos termos do julgamento do MS-AgR 25.816/DF, por meio do qual se afirmou a desnecessidade da ciência pessoal do interessado, entendendo-se suficiente a comprovação da entrega do 'AR' no endereço do destinatário:
Ementa: agravo regimental. Mandado de segurança. Desnecessidade de intimação pessoal das decisões do tribunal de contas da união. art. 179 do regimento interno do TCU. Intimação do ato impugnado por carta registrada, iniciado o prazo do art. 18 da lei nº 1.533/51 da data constante do aviso de recebimento. Decadência reconhecida. Agravo improvido.
O envio de carta registrada com aviso de recebimento está expressamente enumerado entre os meios de comunicação de que dispõe o Tribunal de Contas da União para proceder às suas intimações.
O inciso II do art. 179 do Regimento Interno do TCU é claro ao exigir apenas a comprovação da entrega no endereço do destinatário, bastando o aviso de recebimento simples. 
Da revelia dos responsáveis Marcelo Kós Silveira Campos, William de Vuono e Associação Brasileira Para Prevenção de Acidentes
No caso vertente, a citação de cada um dos responsáveis (Marcelo Kós Silveira Campos, William de Vuono e Associação Brasileira Para Prevenção de Acidentes) se deu em endereços provenientes de pesquisas de endereços realizadas pelo TCU (vide parágrafos acima) . A entrega dos ofícios citatórios nesses endereços ficou comprovada conforme detalhamento a seguir:
Marcelo Kós Silveira Campos, ofício 14287/2020 - Seproc (peça 433) , origem no sistema do TSE.
William de Vuono, ofício 14290/2020 - Seproc (peça 434) , origem no sistema da Receita Federal.
Associação Brasileira Para Prevenção de Acidentes, ofício 14292/2020 - Seproc (peça 435) , origem no sistema da Receita Federal.
Nos processos do TCU, a revelia não leva à presunção de que seriam verdadeiras todas as imputações levantadas contra os responsáveis, diferentemente do que ocorre no processo civil, em que a revelia do réu opera a presunção da verdade dos fatos narrados pelo autor (Acórdão 1009/2018-TCU-Plenário, Relator Min. Bruno Dantas; 2369/2013 - TCU - Plenário, Relator Min. Benjamin Zymler e 2449/2013 - TCU - Plenário, Relator Min. Benjamin Zymler) . Dessa forma, a avaliação da responsabilidade do agente não pode prescindir da prova existente no processo ou para ele carreada. 
Ao não apresentar sua defesa, os responsáveis deixaram de produzir prova da regular aplicação dos recursos sob sua responsabilidade, em afronta às normas que impõem aos gestores públicos a obrigação legal de, sempre que demandados pelos órgãos de controle, apresentar os documentos que demonstrem a correta utilização das verbas públicas, a exemplo do contido no art. 93 do Decreto-Lei 200/1967: 'Quem quer que utilize dinheiros públicos terá de justificar seu bom e regular emprego na conformidade das leis, regulamentos e normas emanadas das autoridades administrativas competentes.' 
Mesmo as alegações de defesa não sendo apresentadas, considerando o princípio da verdade real que rege esta Corte, procurou-se buscar, em manifestações dos responsáveis na fase interna desta Tomada de Contas Especial, se havia algum argumento que pudesse ser aproveitado a seu favor. 
Os argumentos apresentados na fase interna (peças 53, 62, 76, 81, 82, 83, 86, 95, 102, 109, 123, 126, 127, 135, 213 e 380) não elidem as irregularidades apontadas.
Em se tratando de processo em que a parte interessada não se manifestou acerca das irregularidades imputadas, não há elementos para que se possa efetivamente aferir e reconhecer a ocorrência de boa-fé na conduta dos responsáveis, podendo este Tribunal, desde logo, proferir o julgamento de mérito pela irregularidade das contas, conforme os termos dos §§ 2º e 6º do art. 202 do Regimento Interno do TCU. (Acórdão 2064/2011-TCU-Primeira Câmara (relator Min. Ubiratan Aguiar) , 6.182/2011-TCU-1ª Câmara (relator Min. Weber de Oliveira) , 4.072/2010-TCU-1ª Câmara (Relator Min. Valmir Campelo) , 1.189/2009-TCU-1ª Câmara (Relator Min. Marcos Bemquerer) , 731/2008-TCU-Plenário (Relator Min. Aroldo Cedraz) .
Dessa forma, os responsáveis Marcelo Kós Silveira Campos, William de Vuono e Associação Brasileira Para Prevenção de Acidentes devem ser considerados revéis, nos termos do art. 12, § 3º, da Lei 8.443/1992, devendo as contas serem julgadas irregulares, condenando-os solidariamente ao débito apurado e aplicando-lhes a multa prevista no art. 57 da Lei 8.443/1992.
Prescrição da Pretensão Punitiva
Vale ressaltar que a pretensão punitiva do TCU, conforme Acórdão 1441/2016-TCU-Plenário, Relator Min. Benjamin Zymler, que uniformizou a jurisprudência acerca dessa questão, subordina-se ao prazo geral de prescrição indicado no art. 205 do Código Civil, que é de dez anos, contado da data de ocorrência da irregularidade sancionada, nos termos do art. 189 do Código Civil, sendo este prazo interrompido pelo ato que ordenar a citação, a audiência ou a oitiva dos responsáveis.
No caso em exame, não ocorreu a prescrição, uma vez que a irregularidade sancionada ocorreu em 8/4/2010, e o ato de ordenação da citação ocorreu em 7/4/2020.
CONCLUSÃO
Em face da análise promovida na seção 'Exame Técnico', verifica-se que os responsáveis Marcelo Kós Silveira Campos, William de Vuono e Associação Brasileira Para Prevenção de Acidentes não lograram comprovar a boa e regular aplicação dos recursos, instados a se manifestar, optaram pelo silêncio, configurando a revelia, nos termos do § 3º, do art. 12, da Lei 8.443/1992. Ademais, inexistem nos autos elementos que demonstrem a boa-fé dos responsáveis ou a ocorrência de outras excludentes de culpabilidade.
Verifica-se também que não houve a prescrição da pretensão punitiva, conforme análise já realizada.
Tendo em vista que não constam dos autos elementos que permitam reconhecer a boa-fé dos responsáveis, sugere-se que as suas contas sejam julgadas irregulares, nos termos do art. 202, § 6º, do Regimento Interno do TCU, com a imputação do débito atualizado monetariamente e acrescido de juros de mora, nos termos do art. 202, § 1º do Regimento Interno do TCU, descontado o valor eventualmente recolhido, com a aplicação da multa prevista no art. 57 da Lei 8.443/1992.
Por fim, como não houve elementos que pudessem modificar o entendimento acerca das irregularidades em apuração, mantém-se a matriz de responsabilização presente na peça 426.
PROPOSTA DE ENCAMINHAMENTO
Diante do exposto, submetemos os autos à consideração superior, propondo ao Tribunal:
considerar revéis os responsáveis Marcelo Kós Silveira Campos (CPF: XXX.730.517-XX) , William de Vuono (CPF: XXX.124.278-XX) e Associação Brasileira Para Prevenção de Acidentes (CNPJ: 33.637.117/0002-10) , para todos os efeitos, dando-se prosseguimento ao processo, com fulcro no art. 12, § 3º, da Lei 8.443/1992; 
julgar irregulares, nos termos dos arts. 1º, inciso I, 16, inciso III, alínea c, da Lei 8.443/1992, c/c os arts. 19 e 23, inciso III, da mesma Lei, as contas dos responsáveis Marcelo Kós Silveira Campos (CPF: XXX.730.517-XX) , William de Vuono (CPF: XXX.124.278-XX) e Associação Brasileira Para Prevenção de Acidentes (CNPJ: 33.637.117/0002-10) , condenando-os solidariamente ao pagamento das importâncias a seguir especificadas, atualizadas monetariamente e acrescidas dos juros de mora, calculadas a partir das datas discriminadas até a data da efetiva quitação do débito, fixando-lhes o prazo de quinze dias, para que comprovem, perante o Tribunal, o recolhimento das referidas quantias aos cofres do Tesouro Nacional, nos termos do art. 23, inciso III, alínea 'a', da citada lei, c/c o art. 214, inciso III, alínea 'a', do Regimento Interno do TCU.  
		Débitos relacionados ao responsável Associação Brasileira Para Prevenção de Acidentes (CNPJ: 33.637.117/0002-10) em solidariedade com Marcelo Kós Silveira Campos (CPF: XXX.730.517-XX) e William de Vuono (CPF: XXX.124.278-XX) :
	Data de ocorrência
	Valor histórico (R$) 
	Tipo da parcela

	6/10/2011
	348.162,22
	Crédito

	8/4/2010
	2.794.624,00
	Débito

	11/2/2009
	2.794.624,00
	Débito

	Valor atualizado do débito (com juros) em 16/9/2020: R$ 12.927.820,89.
aplicar individualmente aos responsáveis Marcelo Kós Silveira Campos (CPF: XXX.730.517-XX) , William de Vuono (CPF: XXX.124.278-XX) e Associação Brasileira Para Prevenção de Acidentes (CNPJ: 33.637.117/0002-10) , a multa prevista no art. 57 da Lei 8.443/1992 c/c o art. 267 do Regimento Interno do TCU, fixando-lhes o prazo de quinze dias, a contar da notificação, para que comprovem, perante o Tribunal (art. 214, III, alínea 'a', do Regimento Interno do TCU) , o recolhimento da dívida aos cofres do Tesouro Nacional, atualizada monetariamente desde a data do acórdão que vier a ser proferido por este Tribunal até a data do efetivo recolhimento, se paga após o vencimento, na forma da legislação em vigor;
autorizar, desde logo, a cobrança judicial das dívidas, caso não atendidas as notificações, na forma do disposto no art. 28, inciso II, da Lei 8.443/1992;
autorizar também, desde logo, se requerido, com fundamento no art. 26, da Lei 8.443, de 1992, c/c o art. 217, §§ 1º e 2º do Regimento Interno do TCU, o parcelamento das dívidas em até 36 parcelas, incidindo, sobre cada parcela, corrigida monetariamente, os correspondentes acréscimos legais, fixando-lhe o prazo de quinze dias, a contar do recebimento da notificação, para comprovar, perante o Tribunal, o recolhimento da primeira parcela, e de trinta dias, a contar da parcela anterior, para comprovar os recolhimentos das demais parcelas, devendo incidir, sobre cada valor mensal, atualizado monetariamente, os juros de mora devidos, no caso do débito, na forma prevista na legislação em vigor, alertando os responsáveis de que a falta de comprovação do recolhimento de qualquer parcela importará o vencimento antecipado do saldo devedor, nos termos do § 2º do art. 217 do Regimento Interno deste Tribunal; 
 enviar cópia do Acórdão a ser prolatado à Procuradoria da República no Estado de São Paulo, nos termos do § 3º do art. 16 da Lei 8.443/1992 c/c o § 7º do art. 209 do Regimento Interno do TCU, para adoção das medidas cabíveis, informando-lhe que o inteiro teor da deliberação pode ser consultado no endereço http://www.tcu.gov.br/acordaos;
enviar cópia do Acórdão que vier a ser proferido ao Ministério da Economia e aos responsáveis, para ciência, informando que a presente deliberação, acompanhada do Relatório e do Voto que a fundamenta, está disponível para a consulta no endereço www.tcu.gov.br/acordaos, além de esclarecer que, caso requerido, o TCU poderá fornecer sem custos as correspondentes cópias, de forma impressa."
É o relatório.

não há.

Procurador Júlio Marcelo de Oliveira.

TOMADA DE CONTAS ESPECIAL. NÃO COMPROVAÇÃO DA REGULAR APLICAÇÃO DOS RECURSOS REPASSADOS PELA UNIÃO POR MEIO DE CONVÊNIO FIRMADO ENTRE O EXTINTO MINISTÉRIO DO TRABALHO E EMPREGO E A ASSOCIAÇÃO BRASILEIRA PARA PREVENÇÃO DE ACIDENTES. CITAÇÃO. REVELIA. CONTAS IRREGULARES, DÉBITO E MULTA.

TOMADA DE CONTAS ESPECIAL (TCE)

Secretaria de Controle Externo de Tomada de Contas Especial - SecexTCE.

Cuidam os autos de tomada de contas especial instaurada pela Diretoria de Administração e Logística em desfavor de Marcelo Kós Silveira Campos, William de Vuono e da Associação Brasileira para Prevenção de Acidentes - ABPA, em razão de não comprovação da regular aplicação dos recursos repassados pela União, por meio do Convênio 00023/2008, registro Siafi 701189, firmado entre o extinto Ministério do Trabalho e Emprego e a referida associação, tendo por objeto o "Estabelecimento de cooperação técnica e financeira mútua para a execução das ações de qualificação social e profissional do Plano Setorial de Qualificação - PlanSeQ - Nacional da Construção Civil, com meta de qualificar 7.550 educandos".
2.	O convênio foi firmado no valor de R$ 5.822.136,00, sendo R$ 5.589.250,00 à conta do concedente e R$ 232.886,00, referentes à contrapartida do convenente. Teve vigência de 29/12/2008 a 17/2/2011, com prazo para apresentação da prestação de contas em 25/5/2015. Os repasses efetivos da União totalizaram R$ 5.589.250,00.
3.	As irregularidades apontadas nestes autos são as seguintes:
3.1. 	não comprovação da execução da meta de qualificação dos jovens, em razão das seguintes irregularidades:
 	a) lista de frequência com rasuras, datas e nomes inseridos manualmente nas listas digitalizadas;
	b) ausência de lista de entrega de certificados em 97% das turmas analisadas;
	c) ausência de listas de vales-transporte em todas as turmas;
	d) ausência de listas de entrega de lanche;
	e) listas de entrega de material didático sem data e com nomes inseridos manualmente nas listas digitalizadas;
	f) turmas com frequência registrada em diário de classe, sem assinatura dos educandos; 
	g) diário de classe com identificação de outro convênio divergente do que está sendo analisado, ou seja, relativamente ao PlanSeq Turismo Convênio 0057/2008;
	h) lista de frequência identificada com os dados de outro convênio firmado com aquele ministério (Convênio 0057/2008) ;
	i) não observação por parte da convenente quanto à obrigatoriedade de apresentar listas separadas para a comprovação da frequência, recebimento de vales-transporte, lanche e lista de entrega dos certificados;
 	j) diversas inconsistências encontradas na análise de cada turma, que comprometem a veracidade das informações no tocante à realização, de fato, dos cursos; 
	h) indicativo de controle simulado da taxa de evasão dos alunos.
3.2. 	não comprovação da meta de inserção dos jovens qualificados no mercado de trabalho:
	a) a concedente considerou prejudicada a avaliação dessa meta, em face da não comprovação da meta qualificação;
	b) ausência, nos autos e no Siconv, dos documentos comprobatórios do atingimento desta meta.
4.	Foram citados, solidariamente, Marcelo Kós Silveira Campos, presidente da ABPA/SP, no período de 29/12/2008 a 17/2/2011, na condição de dirigente, William de Vuono, secretário-geral, no período de 29/12/2008 a 12/2/2011, na condição de membro de conselho, e a Associação Brasileira para Prevenção de Acidentes, na condição de contratado; todavia, não apresentaram defesa.
5.	Os pareceres uniformes da Secretaria de Controle Externo de Tomada de Contas Especial - SecexTCE e do Ministério Público junto ao TCU - MPTCU foram pela irregularidade de suas contas, condenando-os ao pagamento do débito e aplicando-lhes a multa do art. 57 da Lei 8.443/1992.
6.	Adoto essas manifestações uniformes como razões de decidir este processo.
7.	Os responsáveis tiveram oportunidade de apresentar defesa neste Tribunal, mas não implementaram qualquer medida para tanto, o que, nos termos do § 3º do art. 12 da Lei 8.443/1992, caracterizou revelia. 
8.	O ônus da prova em matéria de aplicação de recursos públicos é invertido: compete ao responsável demonstrar sua correta destinação, consoante jurisprudência pacificada TCU e no STF.
9.	Destaco que os responsáveis estão arrolados nos seguintes processos nesta Corte: TC Processo 016.987/2012-8 (relatório de auditoria - aplicação de multa do art. 58, II, Lei 8.443/1992 a Marcelo Kós Silveira Campos e William de Vuono - processo encerrado) e TC Processo 025.332/2020-1 (TCE - envolvendo os três responsáveis - processo aberto) .
10.	Quanto à dosimetria da pena, segundo dispõe o art. 22, § 2º, da Lei de Introdução às Normas do Direito Brasileiro, na aplicação de sanções, serão consideradas a natureza e a gravidade da infração cometida, os danos que dela provierem para a Administração Pública, as circunstâncias agravantes ou atenuantes e os antecedentes dos agentes. 
11.	Observou-se, pois, que os responsáveis figuram em outros processos no TCU. Ademais, a irregularidade relativa à não comprovação da correta aplicação dos recursos para execução das ações de qualificação social e profissional do Plano Setorial de Qualificação - PlanSeQ - Nacional da Construção Civil, com meta de qualificar 7.550 educandos, configura conduta grave, que resultou em prejuízo ao erário. 
12.	Dessa forma, o montante da multa deve ficar em patamar próximo de 30% do valor atualizado do débito imputado a Marcelo Kós Silveira Campos e William de Vuono (R$ 2.250.000,00) e 20% do valor atualizado do débito imputado à Associação Brasileira para Prevenção de Acidentes (R$ 1.500.000,00) , em consonância com os parâmetros estabelecidos no art. 267 do Regimento Interno do TCU. A diferença no patamar das multas se justifica em razão de os dois primeiros já haverem sido apenados em outro processo, conforme registrei anteriormente.
13.	Em face da inexistência de elementos que permitam concluir pela boa-fé dos responsáveis Marcelo Campos e William de Vuono, e, ainda, não havendo que se falar em avaliação da boa-fé da pessoa jurídica ABPA, conforme farta jurisprudência deste Tribunal, os autos estão conclusos para julgamento de mérito, a teor do art. 202, § 6º, do Regimento Interno, pela irregularidade das contas, condenação a pagamento do débito apurado e imputação de multa.
14.	Destaco, por fim, que do débito a ser imputado aos mencionados responsáveis deverá ser abatida, oportunamente, a quantia de R$ 348.162,22, recolhida em 6/10/2011, em virtude de glosas determinadas pela equipe técnica da então Secretaria de Políticas Públicas de Emprego - SPPE/MTE, relativas aos cursos de Construção de Edifício I - Pedreiro Azulejista - Turma 36 - Paraisópolis/SP; Construção de Edifício II - Gesseiro/Pintor - Turma 1 - Ferraz Vasconcelos/SP.
	Ante o exposto, ao endossar as manifestações da unidade técnica e do Ministério Público, VOTO por que o Tribunal adote a deliberação que submeto a sua consideração.
TCU, Sala das Sessões Ministro Luciano Brandão Alves de Souza, em 1 de dezembro de 2020.
ANA ARRAES 
Relatora